【裁判字號】    99,交聲,1252
【裁判日期】    991231
【裁判案由】    聲明異議
【裁判全文】
臺灣臺南地方法院交通事件裁定        99年度交聲字第1252號
移送機關    交通部公路總局嘉義區監理所臺南監理站
異議人即
受處分人    莊文棚
上列異議人即受處分人因違反道路交通管理處罰條例案件，對於
交通部公路總局嘉義區監理所臺南監理站民國99年9月27日所為
之裁決處分（處分案號：嘉監南字第裁74-S00000000號）聲明異
議，本院裁定如下：
    主    文
原處分關於罰鍰新臺幣陸仟陸佰元部分撤銷，發回交通部公路總
局嘉義區監理所臺南監理站。
其餘異議駁回。
    理    由
一、原處分意旨略以：受處分人即異議人莊文棚（下稱異議人）
    駕駛車牌號碼H62-339號重型機車，於民國99年6月7日10時
    52分許，行經臺南市○○路與公園南路交岔路口時，因紅燈
    右轉，並與第三人黃惠郁發生擦撞，致黃惠郁受有右小腿挫
    傷、右腳擦傷等傷害，異議人肇事後，雖有停車察看，然未
    對黃惠郁採取必要救護措施及依規定處置，並通知警察機關
    處理而逕為逃逸，且未留下其它資料，經臺南市警察局交通
    隊（下稱舉發機關）警員循線通知異議人到局製作筆錄後，
    予以製單舉發，嗣經移送機關即交通部公路總局嘉義區監理
    所臺南監理站（下稱原處分機關）依道路交通管理處罰條例
    第53條第2項、第62條第3項、第4項、第67條第3項及違反道
    路交通管理事件統一裁罰基準表之規定，裁處異議人罰鍰新
    臺幣（下同）600元（紅燈右轉部分）、6,000元（肇事逃逸
    部分），合計為6,600元，吊銷駕駛執照，1年內不得考領駕
    駛執照等語。
二、聲明異議意旨略以：異議人騎車經過公園路，紅燈右轉，時
    速大約10-15公里，機車的旁邊擦撞到對方，當時異議人下
    來問對方要不要緊，對方說不要緊，異議人認為係小擦撞，
    且得到對方私下口頭承諾，才離開車禍現場，為此聲明異議
    等語。
三、按汽車駕駛人，行經有燈光號誌管制之交岔路口紅燈右轉者
    ，處600元以上1,800元以下罰鍰，道路交通管理處罰條例第
    53條第2項定有明文；次按汽車駕駛人駕駛汽車肇事致人受
    傷或死亡者，應即採取救護措施及依規定處置，並通知警察
    機關處理，不得任意移動肇事汽車及現場痕跡證據，違反者
    處3,000元以上9,000元以下罰鍰；前項駕駛人肇事致人受傷
    而逃逸者，吊銷其駕駛執照，1年內不得考領駕駛執照，道
    路交通管理處罰條例第62條第3項前段、第4項前段、第67條
    第3項亦規定甚明。其立法本旨係在增進行車安全、保護他
    人權益，以維持社會秩序。蓋道路交通事故發生後，有受傷
    或死亡之情形者，應即時救護或採取必要之措施，以防損害
    範圍之擴大。如駕駛人於肇事後，隨即駕車逃離現場，不僅
    使肇事責任認定困難，更可能使受傷之人喪失生命，自有從
    嚴處理之必要。職是之故，汽車駕駛人駕駛汽車發生交通事
    故，不論其責任之歸屬為何，即有義務留在肇事現場，採取
    救護或其他必要措施，並向警察機關報告，以保護他人權益
    ，同時釐清肇事責任，自不待言。且道路交通管理處罰條例
    第62條第4項之意旨，蓋以道路交通事故之發生，常非於己
    之鄰親家里，時有告救不能情事，乃科以肇事者須即採取救
    護或其他必要措施，並應向警察機關報告之法定義務，以防
    因就醫延誤致生無謂傷亡，並俾得通知傷亡者家屬到場，以
    明責任，是凡肇事人於行車肇事致人受傷或死亡，未即採取
    救護或其他必要措施，並向警察機關報告，即駕車駛離現場
    者，均應依該規定處罰。
四、經查：
  (一)異議人於上揭時、地駕駛車牌號碼H62-339號重型機車，紅
    燈右轉並肇事致被害人黃惠郁受傷後，未對黃惠郁採取救護
    措施及依規定處置，亦未通知警察機關處理，即任意移動肇
    事汽車及現場痕跡證據離去，嗣經舉發機關警員循線通知異
    議人到局製作筆錄後，予以製單舉發，並經原處分機關裁處
    如前所述之裁罰等情，有臺南市警察局99年7月30日南市警
    交字第S00000000號舉發違反道路交通管理事件通知單及原
    處分機關99年9月27日嘉監南字第裁74-S00000000號裁決書
    各1份附卷可稽，且異議人自承其於紅燈時右轉，是異議人
    有紅燈右轉之違規行為，已可認定。
  (二)異議人雖辯稱其有下車問被害人黃惠郁，並詢問其要不要緊
    ，其回答不要緊後始行離去等語，然查：
    1.被害人黃惠郁於警詢中指稱：「（請詳述當時肇事經過情
      形？）我當時看公園路南北向號誌是紅燈，所以我從事故
      地點西側行人穿越道上作西向東快走穿越時，被左側公園
      路北向南駛來之不詳車號重機車撞擊肇事，我肇事後人摔
      倒在路口，對方車逃逸，我倒在路口時有同向後方行人欲
      將我扶起時，有一部機車騎士由約30-40歲男士後載一位
      國小孩童來跟我說：你有無怎麼樣？我不知道怎麼回答該
      騎士，所以我就未回答該騎士，該騎士問我有無怎麼樣約
      2-3次，我均未回應該騎士，然後路人將我扶起來時，該
      騎士就駕車往西公園南路離開。」、「（你何處與對方車
      何處發生碰撞？）我人右腳車及左手被該機車撞擊。」、
      「（發生後有無報案？發生後對方駕車離開現場前有無留
      下任何年籍資料？對方駕車離開現場前有無對你採取其他
      必要之救護措施？）我肇事後有用手機向110報案。當時
      對方下機車未留任何資料給我。對方未向我採取救護措施
      。」、「（有無人員受傷？）我人右小腿挫傷及右腳擦傷
      。」等語（見警卷第3-4頁）。
    2.而異議人於偵查中亦自陳：「（在99年6月7日10時52分，
      在台南市○○路與公園南路口，你騎H62-339號重機車，
      在上開路口擦撞被害人黃惠郁造成其受傷？）有。」、「
      （你肇事後有無報警或做任何處置？）我有問她怎樣。」
      、「（被害人說你撞到後就騎走了？）我有問她有無怎樣
      。」、「（你有無留下聯絡資料？）沒有。」、「（為何
      她要報警？）我有問她，但她沒有說我可以走了。」、「
      （你問被害人幾次？）2次。我問她有無怎樣，他說一點
      點而已。」、「（你看被害人有無受傷？）有一點點，腳
      那邊。」、「（被害人受傷你還走？）我有問她有無怎樣
      。」等語（見臺灣臺南地方法院檢察署99年度偵字第1251
      6號卷第5-6頁）。
    3.本院審酌被害人黃惠郁與異議人之上開供詞，認異議人明
      知其車與被害人發生擦撞之情形，雖有停車查看，然未留
      在現場，即自行駕車離去，又被害人並未同意異議人離去
      ，依前揭交通規則，異議人於車禍發生後，本有留待現場
      之義務，被害人受傷情形如何，非得由異議人基於主觀立
      場，自行認定被害人有無受傷後，即自行離去，更不待言
      ，是異議人於上揭時、地確有駕車肇事致被害人黃惠郁受
      傷而逃逸之事實，應可確定；又異議人事後雖與被害人達
      成民事和解，仍無礙異議人肇事致人受傷而逃逸之違規行
      為成立，復非屬法定免責事由，自無從據為對其有利之認
      定，附此敘明。
  (三)惟按95年2月5日生效之行政罰法第26條第1項規定，一行為
    同時觸犯刑事法律及違反行政法上義務規定者，依刑事法律
    處罰之。但其行為應處以其他種類行政罰或得沒入之物而未
    經法院宣告沒收者，亦得裁處之。究其立法目的，無非以一
    行為同時觸犯刑事法律及違反行政法上義務規定時，由於刑
    罰與行政罰同屬對不法行為之制裁，而刑罰之懲罰作用較強
    ，故依刑事法律處罰，即足資警惕時，實無一事二罰再處行
    政罰之必要，且刑事法律處罰，由法院依法定程序為之，較
    符合正當法律秩序，應予優先適用，但罰鍰以外之沒入或其
    他種類行政罰，因兼具維護公共秩序之作用，為達行政目的
    ，行政機關仍得併予裁處。
  (四)復按被告所犯為死刑、無期徒刑或最輕本刑3年以上有期徒
    刑以外之罪，檢察官參酌刑法第57條所列事項及公共利益之
    維護，認以緩起訴為適當者，得定1年以上3年以下之緩起訴
    期間為緩起訴處分，其期間自緩起訴處分確定之日起算。又
    被告於緩起訴期間內，有下列情形之一者，檢察官得依職權
    或依告訴人之聲請撤銷原處分，繼續偵查或起訴：一、於期
    間內故意更犯有期徒刑以上刑之罪，經檢察官提起公訴者。
    二、緩起訴前，因故意犯他罪，而在緩起訴期間內受有期徒
    刑以上刑之宣告者。三、違背第253條之2第1項各款之應遵
    守或履行事項者，刑事訴訟法第253條之1第1項、第253條之
    3第1項分別定有明文。準此，被告經檢察官為「緩起訴」處
    分者，於「緩起訴」之猶豫期間內，其最後是否會被檢察官
    提起公訴，猶懸而未定，意即「緩起訴」處分於猶豫期間內
    尚未具有實質之確定力，檢察官於期間內，可對被告繼續觀
    察，此時若被告顯無反省警惕之情或根本欠缺反省警惕之能
    力，檢察官仍得依職權或依告訴人之聲請，將被告「緩起訴
    」處分撤銷。而行政罰法第26條第2項規定經「不起訴處分
    或為無罪、免訴、不受理、不付審理」之裁判確定者，始得
    依違反行政法上義務規定裁處之規定，雖不包括「緩起訴」
    處分在內，然「緩起訴」處分之最終使被告免於刑事訴追之
    效果，與「不起訴」處分效果相同，且依行政罰法第26條第
    2項之立法意旨，亦必須待緩起訴處分實質確定時，被告才
    最終地確定免於受刑事訴追，原處分機關始得為行政裁罰，
    亦即在緩起訴期間內即猶豫期間期滿前，該緩起訴處分仍有
    被撤銷之可能，此時原處分機關若依法為行政裁決，將使受
    處分人有同時遭受行政處罰及刑事訴追之危險，顯與行政罰
    法第26條規定之立法意旨相違背，應認不得為之，始符「一
    事不二罰」之意旨。
  (五)查本件原處分機關固以異議人有駕駛汽車紅燈右轉肇事致人
    受傷而逃逸之違規行為，於99年9月27日裁處異議人罰鍰600
    元（紅燈右轉部分）、6,000元（肇事逃逸部分）合計為6,6
    00元，吊銷駕駛執照，1年內不得考領駕駛執照。然異議人
    因前開行為經警察機關以涉犯刑法第185條之4肇事逃逸犯嫌
    ，另案移請臺灣臺南地方法院檢察署檢察官偵辦，嗣經臺灣
    臺南地方法院檢察署檢察官於99年11月3日處以緩起訴處分
    ，緩起訴期間為自99年11月24日起至100年11月23日止1年，
    有異議人之前案紀錄表及臺灣臺南地方法院檢察署檢察官99
    年度偵字第12516號緩起訴處分書在卷可證，而前開緩起訴
    處分尚未期滿，則在緩起訴處分期間尚未期滿而未實質確定
    前，原處分機關就同一事件裁處異議人罰鍰6,600元，吊銷
    駕駛執照並禁考1年之處分，依前揭說明，其中有關「罰鍰
    部分」顯與行政罰法第26條「一事不二罰」之規定有違。
  (六)至原處分機關對異議人裁處「吊銷駕駛執照，1年內不得考
    領駕駛執照」之處分，核與徒刑之目的不同、種類殊異，乃
    為達維護用路權人生命、身體安全之裁罰性不利處分，屬行
    政罰法第26條第1項但書所稱其他種類行政罰，仍應依法裁
    處之，異議人不服本件裁決提起聲明異議，就此部分而言，
    難認為有理由。
五、綜上所述，本件異議人確有駕駛汽車紅燈右轉肇事致人受傷
    而逃逸之違規行為，然異議人之同一違規行為既經檢察官為
    緩起訴處分，依前揭說明，在緩起訴處分期間尚未期滿而未
    實質確定前，原處分機關遽對異議人裁處罰鍰6,600元部分
    ，尚非允當，應由本院將此部分處分撤銷，發回原處分機關
    ，另待異議人之前開緩起訴期間屆滿而未經撤銷，或緩起訴
    遭撤銷後，再分別依其情形為適當之裁處，以資適法。至原
    處分關於「吊銷駕駛執照，1年內不得考領駕駛執照」部分
    ，異議人此部分之異議並無理由，應予駁回。
六、據上論結，依道路交通管理處罰條例第87條第2項、道路交
    通事件處理辦法第18條、第19條前段，裁定如主文。
中    華    民    國    99    年    12    月    31    日
                      交通法庭  法  官  林福來
以上正本證明與原本無異。
如不服本裁定，應於收受送達後5日內向本院提出抗告狀。（應
附繕本）
                                書記官  李淑惠
中    華    民    國   100    年    1     月    4     日

司法院資訊處製作；財團法人民間司法改革基金會備份。
